臺灣士林地方法院民事判決　　　　　　　 93年度訴字第815號
原　　　告　戊○○
訴訟代理人　己○○
被　　　告　丁○○
　　　　　　丙○○
上列當事人間確認抵押債權不存在事件，本院於民國94年1 月26
日言詞辯論終結，判決如下：
    主  文
臺灣士林地方法院92年度執字第7612號強制執行事件，就被告丁○○所有如附表所示不動產拍賣所得價金，於民國93年7月21日
分配期日、如附件所示分配表次序4 及次序7 之金額壹萬肆仟零
捌拾元、壹佰柒拾肆萬伍仟玖佰貳拾伍元應予剔除為零。
原告其餘之訴駁回。
訴訟費用由被告丙○○負擔十分之三，餘由原告負擔。
    事實及理由
甲、程序方面：
    本件被告丁○○經合法通知，未於最後言詞辯論期日到場，
    核無民事訴訟法第386 條所列各款情形，爰依原告之聲請，
    由其一造辯論而為判決。
乙、實體方面：
一、原告起訴主張：被告丁○○前於民國91年7 月26日，以如附
    表1 所示不動產設定抵押權予被告丙○○，擔保金額為新台
    幣（下同）6,000,000 元（以下簡稱：系爭抵押權）。然被
    告丙○○於被告丁○○辦妥抵押權設定登記後，並未交付金
    錢或其他代替物予被告丁○○，基於抵押權從屬性原則，應
    認抵押權不生效力。其後被告丁○○向原告借款1,600,000
    元時，並表明與被告丙○○間債權債務關係不存在，被告丙○○避不見面，拒絕塗銷抵押權等語。茲以如附表1 所示不
    動產業經鈞院92年度執字第7612號事件（以下簡稱：系爭執
    行事件）拍定，原告以第3 順位抵押權人地位參與分配，乃
    被告丙○○復以抵押權人地位參與分配，損及原告權益甚巨
    ，為此提起本訴。被告丙○○多次出庭前言不對後語，雖被
    告丁○○、丙○○間確有借貸合意，惟被告丙○○及訴外人
    乙○○意圖令被告丁○○承擔訴外人林更猛所負債務，故設
    定抵押權後拒不交付借款亦不塗銷抵押權，被告丙○○未能
    證明借款交付之事實，自應為被告丙○○不利之認定等語。
    並聲明：(一)確認被告間就系爭執行事件執行標的第2 順位抵
    押權所擔保的債權不存在。(二)前開執行案件93年7 月21 日
    分配期日分配表被告丙○○受分配之金額應予以剔除。
二、被告丁○○未於最後言詞辯論期日到場，惟據其以前提出之
    答辯書狀及以前到場之聲明和陳述略以：系爭抵押權所擔保
    的債權確實不存在，同意原告之請求。當初係經由訴外人甲○○介紹向乙○○借款，雙方合意借款本金5,000,000 元，
    比照銀行借款加二成即以6,000,000 元設定擔保，利息10天
    1 期，1 期200,000 元，期間3 個月，共開立10張支票及1
    張本票，支票均為連號，一張為本金5,000,000 元，其餘9
    張均為利息票，扣除設定抵押所需零星天數，總數即為本票
    之金額6,670,000 元，因未受領交付借款，故支票、本票均
    未記載到期日，事後乙○○更拒絕返還支票及塗銷抵押權。
    如附表3 所示支票，係借票予林更猛，實係林更猛與乙○○
    間之債權債務關係，與本件借款無涉等語。
    被告丙○○則以：系爭抵押權所擔保之債權確實存在，被告
    丁○○曾背書交付其妹詹莉莉簽發如附表2 編號1 、2 、3
    所示支票，並同時開立如附表2 編號4 所示本票；嗣詹莉莉
    支票到期未獲兌現後，被告丁○○復開立如附表3 所示支票
    ，前揭票款債權即為抵押權所擔保範圍。而開立系爭支票、
    本票則係因被告丁○○透過訴外人乙○○借款6,000,000 元
    ，已將現金交予乙○○，系爭支票、本票亦係乙○○所交付
    ，若非93年7 月間被告丙○○確實借款予丁○○，被告丁○○不可能同年9 月願意再開如附表3 所示之支票等語為辯。
    並聲明：原告之訴駁回。
三、兩造不爭執之事實：
  (一)被告丁○○、丙○○曾於91年7 月26日交付相關文件予訴外
    人甲○○，委由甲○○就被告丁○○所有如附表1 所示不動
    產，辦理系爭抵押權，業據證人甲○○到庭結證屬實（本院
    93年10月1 日言詞辯論筆錄），並經本院依職權調取系爭抵
    押權登記案卷核閱屬實，且為兩造所不爭執。
  (二)如附表1 所示不動產，業於系爭執行事件以23,090,000元拍
    定，被告丙○○以第2 順位抵押權人債權金額6,000,000 元
    參與分配，原告則以第3 順位抵押權人債權金額3,000,000
    元參與分配，執行法院訂分配期日為93年7 月21日，分配情
    形如附件所示，業經本院依職權調取前開執行事件案卷核閱
    無訛，且為兩造所不爭執。
  (三)被告丁○○確曾背書交付其妹詹莉利簽發如附表2 編號1 、
    2 、3 所示支票，並同時開立如附表2 編號4 所示本票；嗣
    被告丁○○復開立如附表3 所示支票，有被告丙○○所提如
    附表2 、3 所示之支票、本票可稽，原告對此亦未為爭執。
四、本件被告丙○○得否以拍定前第二順位抵押權人地位參與分
    配，其爭點乃在於被告丙○○於系爭執行事件主張參與分配
    之6,000,000 元債權，是否為系爭抵押權所擔保之債權？
  (一)按抵押權為不動產物權，非經登記，不生效力，抵押權人僅
    能依設定登記之內容行使權利，最高法院著有72年台上字第
    2432號判例可資參照。關於系爭抵押權所擔保之債權，原拍
    定前土地登記謄本係記載「權利價值：新台幣6,000,000 元
    正。存續期間：自91年7 月26日至91年10月27日。清償日期
    ：民國91年10月27日」（見本院92年度執字第7612號案卷）
    ，而系爭抵押權設定契約書，亦僅為相同之記載，並無其他
    抵押權擔保債權之內容記載或文件附於土地登記簿，是系爭
    抵押權所擔保之債權，依設定登記內容觀察，抵押權所擔保
    之債權，應為消費借貸契約，而非票據債權債務關係。
  (二)次按確認法律關係不存在之訴，如被告主張其法律關係存在
    時，應由被告負舉證責任，亦最高法院42年台上字第170 號
    判例所明揭。本件系爭抵押權所擔保之債權，既非票據債權
    債務關係，而為一般消費借貸債權，被告丙○○主張與被告
    丁○○間消費借貸法律關係存在，自應由被告丙○○負舉證
    之責。關此，被告丙○○固主張：1.執有被告丁○○所簽發
    如附表編號2、3所示之票據；2.若非與被告丁○○確有借款
    ，被告丁○○不可能同意設定抵押權；3.借款之事實，證人
    乙○○可以證明等語為辯。惟：
  1.按消費借貸為要物契約，因金錢或其他代替物之交付而生效
    力。支票為文義證券及無因證券，支票上權利係依支票文義
    而發生，與其基礎之原因關係各自獨立，支票上權利之行使
    ，不以其原因關係存在為前提，尚難因執有支票，即得證明
    其所主張之原因關係為存在；亦不得未經當事人舉證，僅以
    系爭抵押權已登記，即認已有被擔保之債權存在（最高法院
    90年台上字第8 號、92年台上字第1482號判決意旨參照），
    是依前所述，尚不得以被告丙○○執有被告丁○○背書或開
    立之票據，即認被告丙○○主張之消費借貸法律關係確屬存
    在，亦不得僅以被告丁○○以如附表1 所示不動產設定系爭
    抵押權予被告丙○○，即認已有擔保債權存在。
  2.次查，附表2 編號3 之支票，並無支票發票日，欠缺支票絕
    對必要記載事項，依票據法第11條第1 項規定，應屬無效之
    支票；又附表3 所示支票，尚有他人背書（被告丁○○稱係
    林更猛所為），是從形式觀察，被告丁○○就系爭如附表3
    所示支票並非直接前後手，自無從以附表3 所示支票推論被
    告丁○○與丙○○間存有原因關係，被告丙○○所稱：若非
    93 年7月間被告丙○○確實借款予丁○○，被告丁○○不可
    能同年9 月願意再開如附表3 所示之支票云云，亦失立論依
    據。
  3.證人即受任辦理系爭抵押權登記事務之甲○○於本院結證稱
    ：「丙○○我不認識，只認識丁○○。丁○○說想借錢，乙○○說可以找人借錢給他。我有拿丁○○、丙○○的證件去
    辦理抵押權設定。錢的部分我沒有經手。票是丁○○拿給我
    ，我再拿給乙○○，丙○○的錢是否有交給丁○○，我不清
    楚。我記憶中有聽到說，詹先生是在銀行上班，他有興趣投
    資影片版權發行事業，有投資到林更猛公司。當時有聽說乙○○有拿到某部片的DVD 版權，乙○○認為關於該片版權的
    費用林更猛應該還要付他錢，所以不把錢拿給丁○○，至於
    林更猛欠的錢跟丁○○有何關係，我不清楚」等語，足見由
    抵押權之設定過程，並無法推論被告丙○○已將借款交付被
    告丁○○之事實。
  4.證人乙○○固結證稱：「丙○○有拿現金6,000,000 元給我
    ，丁○○有和甲○○到公司把錢拿走」（本院93年11月3 日
    言詞辯論筆錄）等語。此一陳述顯與前揭證人甲○○所稱：
    「錢的部分我沒有經手。票是丁○○拿給我，我再拿給乙○○，丙○○的錢是否有交給丁○○，我不清楚」「當時有聽
    說乙○○有拿到某部片的DVD 版權，乙○○認為關於該片版
    權的費用林更猛應該還要付他錢，所以不把錢拿給丁○○」
    等語顯有抵觸，是乙○○所稱「丁○○有和甲○○到公司把
    錢拿走」等語，真實性容堪存疑。
  5.再查，關於被告丙○○交付6,000,000 元借款本金之來源，
    被告稱大部分係自另一訴外人林富祥於誠泰商業銀行所開立
    帳戶所提領，證人乙○○亦稱：辦理抵押權設定時（即91年
    7 月26日），被告丁○○就已拿到錢，設定日之6 、7 日前
    至3 、4 日間，有跟被告丙○○說要用錢（本院93年12月15
    日言詞辯論筆錄），然依被告丙○○及證人乙○○所述可能
    提領存款之期間即91年7 月19日至同年月26日間，被告丙○○所稱領款帳戶僅於91年7 月25日、26日分別有327,000 元
    、650,000 元之提領紀錄，有誠泰商業銀行忠孝分行93年12
    月2 日誠泰銀忠孝字第93015 號復函暨所附存提往來明細資
    料在卷可稽，上開二筆提領金額合計不過977,000 元，與被
    告丙○○所稱6,000,000 元現金借款實有相當差距，縱被告
    丙○○所稱平常會放2,000,000 元至3,000,000 在公司云云
    （本院93年12月15日言詞辯論筆錄）係屬真實，仍無法說明
    其間借款差額之來源為何。參諸6,000,000 元借款數額非少
    ，隨時備有6,000,000 元現金在身者，核與社會常情相違，
    是苟被告丙○○確曾交付6,000,000 元現金借款予被告丁○○，應得合理說明其資金來源，然被告丙○○就此所主張核
    與客觀事證不符，自難遽以採信。
  (三)綜上，被告丙○○就拍定前系爭抵押權所擔保債權存在之事
    實，未能舉證以實其說，依舉證責任分配法則，應認系爭執
    行事件拍定前被告丙○○第2 順位抵押權所擔保債權並不存
    在。從而，原告因而據以提起本件分配表異議之訴，請求本
    院92年度執字第7612號強制執行事件拍賣債務人丁○○所有
    如附表所示不動產所得價金所製作、如附件所示93年7 月21
    日分配期日分配表次序4 及次序7 被告丙○○受分配之金額
    14,080元（國庫代墊執行費）、1,745,925 元應予剔除為零
    ，為有理由，應予准許。
五、另按確認法律關係成立或不成立之訴，以確認現在之法律關
    係為限，如已過去或將來應發生之法律關係，則不得為此訴
    之標的，最高法院著有49年台上字第1813號判例可資參照。
    查如附表1 所示不動產業經系爭執行事件應買人於93年3 月
    12日於特別拍賣程序中向本院民事執行處聲明應買繳清價金
    ，並經台北市士林地政事務所函復已於93年4 月12日辦竣抵
    押權塗銷登記並加註買受人等情，業經本院依職權調取系爭
    執行事件查明屬實，且有原告所提塗銷後之系爭土地登記謄
    本在卷可稽，是原告於93年6 月25日提起本件訴訟時，系爭
    抵押權業已不存在，原告訴請確認已塗銷之抵押權所擔保之
    債權不存在，乃就過去之法律關係訴請確認，依前揭判例意
    旨，尚非法之所許，應予駁回。
六、本件事證已臻明確，兩造其餘主張、陳述及所提之證據，經
    審酌均與本院前揭判斷不生影響，爰不一一詳予論述，附此
    敘明。
七、訴訟費用負擔之依據：民事訴訟法第79條。
中　　華　　民　　國　　94　　年　　2 　　月　　18　　日
                  民事第二庭  法  官  王本源
以上正本證明與原本無異。
如對本判決上訴須於判決送達後20日內向本院提出上訴狀
中　　華　　民　　國　　94　　年　　2 　　月　　21　　日
                              書記官  戴顯澄
附表1：
┌───────────────────────────────────────────────────────────────────┐
│92年度執字第7612號　債務人：丁○○                                                                                                    │
├─┬─────────────────────────┬─┬──────┬───────┬──────┬───────────────┤
│編│　　　土　　　　　地　　　　　坐　　　　　落　　　│地│面　　　　積│權　　　　　利│最低拍賣價格│                              │
│  ├───┬────┬───┬───┬────────┤  ├──────┤              │            │　　　備              考　　　│
│號│縣　市│鄉鎮市區○　段　○○　段│　地　　　　號　│目│　平方公尺　│範　　　　　圍│(新臺幣元)  │                              │
├─┼───┼────┼───┼───┼────────┼─┼──────┼───────┼──────┼───────────────┤
│１│臺北市│北投區  │開明  │2     │15              │建│102         │全部          │11,860,000元│                              │
├─┼───┼────┼───┼───┼────────┼─┼──────┼───────┼──────┼───────────────┤
│２│臺北市│北投區  │開明  │2     │16              │建│17          │全部          │1,990,000元 │                              │
└─┴───┴────┴───┴───┴────────┴─┴──────┴───────┴──────┴───────────────┘
┌─┬───┬───────┬───────┬───────┬─────────────────┬───┬──────┬────────┐
│編│      │              │              │建 築 式 樣 主│　　　建物面積（平方公尺）　　    │      │            │                │
│  │      │              │              │              ├───────────┬─────┤權　利│            │                │
│  │建  號│基  地  坐  落│建  物  門  牌│要 建 築 材 料│ 樓    層    面    積 │附屬建物主│      │最低拍賣價格│　備　　　　考　│
│  │      │              │              │              │                      │要建築材料│範  圍│(新臺幣元)  │                │
│號│      │              │              │及 房 屋 層 數│ 合　　　　　　　　計 │及用途    │      │            │                │
├─┼───┼───────┼───────┼───────┼───────────┼─────┼───┼──────┼────────┤
│１│20162 │臺北市北投區開│台北市北投區大│加強磚造      │地面層  ： 90.15      │          │全部  │8,800,000元 │                │
│  │      │明段2 小段15地│業路729 號    │              │第2 樓層：108.14      │          │      │            │                │
│  │      │號            │              │              │第3 樓層：108.14      │          │      │            │                │
│  │      │              │              │              │騎樓    ： 17.99      │          │      │            │                │
│  │      │              │              │              │合    計：324.4200    │          │      │            │                │
├─┼───┼───────┼───────┼───────┼───────────┼─────┼───┼──────┼────────┤
│２│22061 │臺北市北投區開│台北市北投區大│3 層樓房      │增建：73.94           │          │全部  │440,000元   │                │
│  │      │明段2 小段15地│業路729   號屋│              │合計：73.9400         │          │      │            │                │
│  │      │號            │頂增建部分    │              │                      │          │      │            │                │
└─┴───┴───────┴───────┴───────┴───────────┴─────┴───┴──────┴────────┘
附表2：
┌──┬────┬───┬───────┬──────────┬───┬─────┬─────┐
│編號│票據種類│發票人│金額（新台幣）│付      款        人│發票日│票據號碼  │備    註  │
├──┼────┼───┼───────┼──────────┼───┼─────┼─────┤
│１  │支    票│詹莉莉│  500,000 元  │陽信商業銀行信義分行│7.│AB0000000 │丁○○背書│
├──┼────┼───┼───────┼──────────┼───┼─────┼─────┤
│２  │支    票│詹莉莉│  500,000 元  │陽信商業銀行信義分行│7.│AB0000000 │丁○○背書│
├──┼────┼───┼───────┼──────────┼───┼─────┼─────┤
│３  │支    票│詹莉莉│5,000,000 元  │陽信商業銀行信義分行│      │AB0000000 │丁○○背書│
├──┼────┼───┼───────┼──────────┼───┼─────┼─────┤
│４  │本    票│丁○○│6,670,000 元  │                    │7.│  0000000 │          │
└──┴────┴───┴───────┴──────────┴───┴─────┴─────┘
附表3：
┌──┬────┬───┬───────┬──────────┬───┬─────┬─────┐
│編號│票據種類│發票人│金額（新台幣）│付      款        人│發票日│票據號碼  │備    註  │
├──┼────┼───┼───────┼──────────┼───┼─────┼─────┤
│１  │支    票│丁○○│ 3000,000 元  │第一商業銀行北投分行│9.│TB0000000 │          │
├──┼────┼───┼───────┼──────────┼───┼─────┼─────┤
│２  │支    票│丁○○│ 3700,000 元  │第一商業銀行北投分行│9.│TB0000000 │          │
└──┴────┴───┴───────┴──────────┴───┴─────┴─────┘
